【裁判字號】    97,重上,38
【裁判日期】    970624
【裁判案由】    履行契約
【裁判全文】
臺灣高等法院臺中分院民事判決          97年度重上字第38號
上  訴  人  丁○○
            丙○○
上二人共同
訴訟代理人  李添興律師
複  代理人  林助信律師
被  上訴人  甲○○
訴訟代理人  楊隆源律師
被  上訴人  乙○○
上列當事人間請求履行契約事件，上訴人對於中華民國97年2月5
日臺灣苗栗地方法院第一審判決（96年度重訴字第57號），提起
上訴，並為訴之追加，本院於97年6月10日言詞辯論終結，判決
如下：
    主      文
上訴暨追加之訴及假執行之聲請均駁回。
第二審（含追加之訴）訴訟費用，由上訴人負擔。
    事實及理由
甲、程序方面：
    按於第二審為訴之變更追加，非經他造同意，不得為之；但
    有同法第255條第1項第2款至第6款之情形者，不在此限，為
    民事訴訟法第446條第1項但書所明定。查本件上訴人於第一
    審起訴，主張被上訴人等於民國（下同）86年間邀約伊等共
    同集資各新台幣（下同）500萬元由被上訴人代為操作購買
    苗栗地區具開發潛力之土地出售牟利，所為具委任（代操作
    相關投資事宜）與共同投資之混合或聯結契約性質，但事後
    發現被上訴人乃為使其84年間投資失敗之土地脫手，而向伊
    等詐騙上開各500萬元款項，卻又遲不將代購之農地於法令
    解除限制後移轉予伊等，因此於第一審先依侵權行為及解除
    共同投資契約、不當得利之法律關係起訴，請求被上訴人等
    返還給付伊等各500 萬元及其法定遲延利息，而於上訴後，
    追加依民法第535、540 及544條委任關係之規定，競合為同
    一請求，乃基於同一基礎事實所生之各請求權法律關係，而
    於第二審為追加，屬於民事訴訟法第255條第1項第2款之情
    形，自應准許，而無庸被上訴人之同意。被上訴人就此表示
    不同意上訴人之追加，並無妨礙，先此敘明。
乙、實體方面：
  一上訴人主張：被上訴人甲○○於86年9月下旬邀約伊等共同
    投資苗栗某處土地，稱錢交其處理即可，其會與共同集資者
    代為操作云云，伊等乃各出資500萬元，交與被上訴人甲○
    ○收執。伊等後來得知該投資案係由被上訴人乙○○主導，
    依此，被上訴人乙○○主導並邀約被上訴人甲○○投資，被
    上訴人甲○○再邀約伊等投資，伊等與被上訴人乙○○之共
    同投資意思合致，乃藉由被上訴人甲○○之媒介，伊等與被
    上訴人2人成立共同投資契約。另被上訴人表明代為操作、
    處理相關投資事宜，已有委任之性質，是兩造間成立委任與
    共同投資之混合契約或聯結契約。惟被上訴人一再拖延告知
    明確之投資資訊，依被上訴人及相關訴外人於另案偵查中所
    述，集資購買之土地，包括苗栗市○○段963、1207、1223
    、1224地號，共4筆土地，被上訴人乙○○卻於93年12月19
    日出具聲明書，表示伊等與其等合資購買1207地號土地，對
    伊等隱瞞其他三筆土地。且上訴人丁○○實亦有自耕農身份
    ，被上訴人卻從未詢問，以便亦可借上訴人丁○○名義登記
    合資購買之農地。況法令已於89年間解除農地需自耕農身分
    始可登記為所有權人之限制，被上訴人至今拒絕依約將集資
    購買土地之應有持分移轉予伊等，是被上訴人等顯係詐騙伊
    等之投資款。又伊等嗣後始發現，被上訴人乙○○於84年間
    即已以人頭購置系爭土地，因急欲脫手而與被上訴人甲○○
    詐騙伊等投資。是被上訴人等故意共同侵害伊等之權利，使
    伊等各受有交付500萬元之損害，伊等自得依民法第184條第
    1項、第185條規定，請求被上訴人連帶賠償伊等之損失。又
    上訴人丁○○係於苗栗地方法院檢察署95年度選偵字第3號
    95年2月21日訊問時，始完全知悉被上訴人之侵權行為存在
    ，並於當日晚間告知上訴人丙○○，故上訴人之侵權行為損
    害賠償請求權時效應自該日起算。另經伊等一再催促被上訴
    人移轉持份，均未獲置理，伊等再以律師函催告被上訴人履
    行後，被上訴人仍不履行，乃以律師函解除兩造間之共同投
    資契約，伊等自得依解除契約回復原狀之法律關係，請求被
    上訴人等連帶返還價金。本件投資契約既經伊等解除，不論
    被上訴人是否有將伊等投資款用於購買土地或有詐騙，伊等
    皆各受有500萬元之損害，被上訴人皆因此而受益，且其法
    律上原因事後已不存在，自應依民法第179條後段規定返還
    。又被上訴人未依委任本旨盡受任人應有之義務，顯違民法
    第535條前段、第540條及第544條規定，並致伊等受損，伊
    等亦得併依契約責任，請求被上訴人賠償。蓋被上訴人代為
    投資購地係主契約義務，依投資比例移轉應有持分則為其獨
    立之附隨義務。依共同投資契約及委任關係之本意，土地上
    漲出售牟利，雖為目的，然而投資人即伊等亦有權利請求依
    自己投資金額比例所佔土地之應有持分移轉登記於自己名下
    ，此部分與日後土地上漲而出售牟利，並無扞格。依被上訴
    人乙○○於95年度選偵字第3號95年2月21日之陳述，亦可見
    本件共同投資契約之本意，原係以各投資人出資比例為持分
    之登記等情，爰於原審依侵權行為、解除契約回復原狀或不
    當得利之法律關係，提起本件訴訟，並於本院追加依委任契
    約之法律關係為請求（民法第535條前段、第540條及第544
    條），均聲明求為命被上訴人等連帶給付伊等各500萬元，
    及自起訴狀繕本送達翌日至清償日止，按年息5﹪計算利息
    之判決。
  二被上訴人甲○○則以：(一)84年間擔任苗栗縣議會議長之被
    上訴人乙○○向包括伊在內之多人提出投資苗栗市某地之計
    畫，其評估該地日後一旦變更為住宅用地，將有巨大利益，
    伊乃將此資訊告知上訴人及訴外人林龍雄，經商量後伊與上
    訴人2人各出資500萬元，林龍雄出資200萬元，交與被上訴
    人乙○○之秘書胡松年。上開投資計畫，另尚有訴外人王逢
    源、羅政心、葉日煌、陳錦旺、許武松、林鳳嬌、林榮振、
    林明陽、黃秀珍、胡冬福等人參與，共同集資購買苗栗市○
    ○段一帶農地。訴外人胡松年將所有投資款交由訴外人胡冬
    福進行3次購買農地之工作，分別為：(1)84年3月4日由胡冬
    福向訴外人余榮次購買嘉盛段1223、1224地號土地，價款43
    78萬5060元，登記於胡運福名下。(2)84年3月7日由林振榮出
    面向訴外人陳徐秀珍購買同段1207地號土地，價款3742萬77
    20元，登記於胡何秀蘭（胡冬福之妻）名下。(3)84年4月14
    日由訴外人溫坤金出面購買同段963地號土地，價款1705萬
    元，登記於胡何秀蘭名下。(二)1.上訴人於原審並未將民法
    第535條、第540條及第544條列為訴訟標的，於本院將上開
    法條作為依據，屬訴之追加，伊亦不同意其追加。本件大家
    集資買地，僅係合同去買不動產，彼此間並無委任契約，亦
    無投資之約定。即兩造間並無上訴人所主張「共同投資契約
    」或「委任契約」關係存在。既無「委任契約」關係存在，
    上訴人主張伊違背民法第533條等規定，自無理由。2.又既
    無契約關係存在，上訴人主張解除契約，並依回復原狀及不
    當得利法律關係請求，殊無理由。退步言之，縱認兩造間有
    「共同投資契約」關係存在，該投資既係以「出售土地後再
    分配所得」為目的，自無約定「應按出資比例登記相當持分
    」之情事，上訴人以伊未移轉持份為由主張伊係債務不履行
    ，而單方解除契約，亦無理由。另伊僅單純提供投資訊息及
    代為轉交投資款項而已，投資之土地亦係借名登記於他人名
    下，是伊並未受有任何利益，自亦無不當得利可言。3.伊亦
    為投資人，並未對上訴人施行詐術，上訴人丁○○曾告訴伊
    背信等，業經檢方為不起訴處分確定在案，伊自無侵權行為
    可言。且上訴人依侵權行為請求損害賠償，已罹於10年之請
    求權時效等語，被上訴人乙○○則以：伊與本件契約無關，
    當初是本於熱誠服務鄉親之立場，才告知被上訴人甲○○有
    此投資機會，被上訴人甲○○與上訴人之關係，係發生糾紛
    後伊始知。伊並未參與買地，亦非伊指示訴外人胡松年去買
    ，僅係有爭議而找伊處理，由伊於被上訴人甲○○打好之聲
    明書簽名以證明上訴人有投資土地。本件是伊於84年提出看
    法，土地最後過戶不會超過85年。本件係約定一起買地，待
    出售後分配所得，並非約定移轉所有權。伊亦希望不動產登
    記人賣掉土地，將錢分給各集資者，伊已盡伊所能去做等語
    ，資為抗辯。
  四原審審理後，斟酌兩造之主張及攻擊防禦方法之結果，認上
    訴人未能舉證證明被上訴人二人有何施行詐術之行為，或上
    訴人依法或依約得單方面解除系爭共同投資契約，是其依據
    侵權行為損害賠償、解除契約回復原狀請求權或不當得利返
    還請求權，請求被上訴人連帶給付上訴人各 500萬元及其法
    定遲延利息，為無理由，應予駁回。上訴人之訴既經駁回，
    其假執行之聲請，已失所附麗，應併予駁回。而為上訴人敗
    訴之判決。上訴人不服，提起上訴，並為訴之追加，聲明求
    為判決：(一)廢棄原判決。(二)被上訴人應連帶給付上訴人
    各 500萬元，及自起訴狀繕本送達之翌日起至清償日止，按
    年息百分之五計算之利息。(三)第一、二審訴訟費用由被上
    訴人連帶負擔。(四)前第二項判決，上訴人願供擔保，請准
    宣告得假執行。被上訴人則答辯聲明求為判決：(一)上訴駁
    回。(二)第二審之訴訟費用由上訴人負擔。(三)如受不利之
    判決，請准供擔保免為假執行。
  五兩造不爭執之事項
    (一)上訴人二人曾為投資系爭土地而各交付500萬元予被上訴
      人甲○○。
    (二)被上訴人乙○○曾於93年12月19日出具聲明書乙紙予上訴
      人丁○○收執，載稱：「經查丁○○先生確實投資新台幣
      500萬元整與聲明人【按即被上訴人乙○○】合資購買土
      地（苗栗市○○段1207地號），恐口說無憑，特立聲明為
      證。」【參見原審法院卷第17頁】
    (三)上訴人丁○○因本件集資購地糾紛，告訴被上訴人甲○○
      涉犯詐欺取財、背信等罪嫌，經臺灣苗栗地方法院檢察署
      為95年度偵字第3463號不起訴處分【參見原審法院卷第19
      頁】。
    (四)上訴人丁○○於94年11月苗栗縣苑裡鎮第15屆鎮長選舉期
      間，散佈為候選人之被上訴人甲○○向民眾集資購地係騙
      局云云之文宣，經被上訴人甲○○訴由檢方偵查起訴（95
      年度選偵續字第1號），原法院於96年6月28日以95年度選
      訴字第14號刑事判決無罪【參見原審法院卷第138至143頁
      】，本院於96年9月18日以96年度選上訴字第2160號刑事
      判決廢棄原判決，改判有罪、緩刑二年。
    (五)於上開違反選罷法之刑事案件審理中，上訴人丁○○與被
      上訴人甲○○簽立如原審法院卷第134、135頁所附之和解
      書。
  六查本件上訴人主張其各出資500萬元，參與被上訴人乙○○
    為首所邀集共同出資購買農地牟利之投資，待土地價格上漲
    後出售以分配利潤等情，為被上訴人甲○○所不爭執，被上
    訴人乙○○雖否認有參與本件共同投資契約，惟依上開被上
    訴人乙○○不爭執為真正之聲明書記載，堪信上訴人確有各
    出資500萬元與被上訴人甲○○、乙○○合資購買土地，被
    上訴人乙○○否認參與本件共同投資契約並不可採。本件兩
    造之爭點厥為：(一)上訴人出資參與購買土地之時間為84年
    間或86年間（亦即被上訴人是否實際已購買土地後始遊說上
    訴人出資）？被上訴人是否意圖自己不法之所有，而向上訴
    人等詐取上開投資款？（二）兩造共同投購地牟利之本旨為
    何？被上訴人有無未盡其契約責任之情事？被上訴人有無移
    轉購得土地應有部分與上訴人之義務？上訴人以上開事由單
    方聲明解除契約，請求被上訴人賠償其損害有無理由？
  七經查：
    (一)按當事人主張有利於己之事實者，就其事實有舉證之責任
      ，民事訴訟法第277條前段定有明文。若主張權利之原告
      先不能舉證，以證實自己主張之事實為真實，則被告就其
      抗辯事實即令不能舉證，或其所舉證據尚有疵累，亦應駁
      回原告之請求（最高法院17年上字第917號判例意旨參照
      ）。又按原告於其所主張之起訴原因，不能為相當之證明
      ，而被告就其抗辯事實，已有相當之反證者，當然駁回原
      告之請求（最高法院20年上字第2466號判例意旨參照）。
      上訴人主張被上訴人乙○○於84年間即已購置系爭土地，
      伊等係受騙而於86年間交付出資款等情，為被上訴人所否
      認，上訴人自應舉證以實其說。上訴人固提出被上訴人甲
      ○○承認由其出具之聲明稿記載：「86年間，房地產景氣
      頗佳，丁○○出資500萬、丙○○出資500萬、林義雄200
      萬、本人亦出資500萬，共1700萬，共同投資購置苗栗市
      ○○段該筆土地」等語（見原審法院卷第16頁），而謂伊
      等係於86年各出資500萬元，然被上訴人甲○○辯稱：該
      聲明稿記載86年間，係因時間久遠，記憶錯誤所致，上訴
      人出資之正確時間係84年間等語。衡諸該紙聲明稿應係被
      上訴人甲○○於94年11月第15屆苗栗縣苑裡鎮長選舉期間
      所出具，距84年已相隔約十年，確不免有記憶誤差之可能
      ；而該紙聲明稿僅記載86年間，是尚不足以證明上訴人係
      於86年交付出資款與被上訴人甲○○。至被上訴人甲○○
      所辯上訴人係於84年出資一節，業據提出其與上訴人丁○
      ○簽署之和解書為證，該和解書第1條載明：「乙方（即
      上訴人丁○○）已知悉民國84年間，雙方確係經由乙○○
      先生相邀，而共同投資購買土地，乙方所投資的土地價款
      確已交付乙○○先生之秘書胡松年，甲方（即被上訴人甲
      ○○）並未有任何詐欺或背信之行為。」（見原審法院卷
      第134頁），依上開和解書記載內容，上訴人丁○○與被
      上訴人甲○○2人所確認之出資時間係84年間。上訴人丁
      ○○雖辯稱其簽立該和解書時疏未注意所載出資日期云云
      ，然，該和解書字體非小、行距非窄，非不適於使人閱讀
      ，且其內容不過略多於1頁，包括制式之拋棄請求、撤回
      訴訟等敘述仍不滿500字，且除立和解書人即被上訴人甲
      ○○、上訴人丁○○外，並經二位見證律師簽名，足徵其
      慎重，是上訴人此部份所辯，尚難遽信。另上訴人主張出
      資購買系爭土地所提出契約書影本之簽約日期，分別為84
      年3月4日、3月7日、4月14日（見原審法院卷第25至46頁)
      ，上開契約承買人分別為胡冬福、林榮振、胡冬福，而訴
      外人胡松年、胡冬福於上開刑事案件中，均曾到庭證述相
      關事實，上開95年度偵字第3463號不起訴處分書載明：「
      證人胡松年證稱：我知道甲○○有共同投資購買土地，而
      我所經手之部分，就是甲○○有交付1700萬元給我，我並
      依照乙○○議長之指示，將錢轉交胡冬福購買土地，後來
      因為購買土地之買受人需具有自耕農身分，所以就登記在
      林鄭秀鳳之名下」「證人胡冬福證稱：我確實有收到胡松
      年交付之3000萬元，並因此購得系爭土地，而登記在我妻
      子胡秀蘭名下，最後因為胡松年說林鄭秀鳳也是投資人之
      一，且具自耕農身分，所以就輾轉將系爭土地登記在林鄭
      秀鳳名下」等語（見原審法院卷第130頁），訴外人胡松
      年與胡冬福上開證述內容，兩造均未爭執，依胡松年與胡
      冬福上開證述，被上訴人甲○○確有交付1700萬元（含上
      訴人各出資500萬元）與訴外人胡松年，而訴外人胡松年
      再將該款項交與胡冬福購買土地，又上開契約書所載購買
      土地之時間係84年3、4月間，是被上訴人所稱上訴人各出
      資500萬元之時間係84年間，應可採信。從而，上訴人既
      未能提出相關資金係於86年9月方交與被上訴人之證明，
      其等主張被上訴人係先購地再詐騙伊等投資云云，自難遽
      以採信。另上訴人出資之款項，確用於購買土地，已與上
      訴人出資之目的相符，縱購買之土地，事後未如預期上漲
      ，甚或未能順利售出，此亦為上訴人所應承擔之投資風險
      ，難以此認被上訴人對上訴人有施用何等詐術手段。此外
      ，苟被上訴人係詐欺，惟其辯稱，上訴人出資之時間為84
      年間，遲至96年9月6日始提起本訴依民法第184條、第
      185條請求被上訴人賠償，依民法第197條第1項後段，亦
      已罹於10年之請求權時效，亦屬可採；上訴人主張係於95
      年2月21日受訊問時始完全知悉被上訴人之侵權行為，其
      等之請求權時效應自斯日起算云云，並未舉證以實其說，
      故其等此部份所辯，則並非可採。是上訴人本於民法第18
      4條及第185條，主張被上訴人有共同詐欺之侵權行為，應
      連帶賠償上訴人各500萬元及法定利息，核無理由。
    (二)兩造間之關係，乃為共同投資購買土地再予出售分配獲利
      ，此為上訴人與被上訴人甲○○所不爭執，被上訴人乙○
      ○並有出具聲明書為證，足見該法律關係已成立。至上訴
      人以被上訴人表明代為操作相關投資事宜為由，而主張兩
      造間尚有委任契約關係，然此為被上訴人所否認，被上訴
      人甲○○辯稱：當時擔任苗栗縣議會議長之被上訴人乙○
      ○評估系爭土地所在區域有變更為住宅區之可能，乃向伊
      提出集資購地，俟變更為住宅用地將出售牟利之計劃，伊
      依此尋上訴人等集資再轉乙○○之秘書胡松年處理，並非
      個別為上訴人等操作購地事宜等語，被上訴人乙○○於檢
      察官訊問時，亦供稱：上訴人係與甲○○等合夥買地，雖
      係一組一組投資，但未約定那一組係投資那一塊地，集資
      購入之地應係全體共有，其後賠錢（即未能變更為住宅區
      出售牟利），始有糾紛，伊出面處理，主張將土地持分登
      記予各投資人，但受託登記為土地所有人者希望取回投資
      款，不要土地，但現在賠錢（無法高價賣出），其他投資
      者亦無人願拿出現金處理，因此便一直擱著等語（見原審
      卷第22頁、第24頁、72頁上訴人所提出之偵訊筆錄影本）
      ，即上訴人等於原審亦不諱言，當初係傳聞苗栗縣政府要
      遷建於系爭土地附近，因此由相對人（即被上訴人）一起
      出資購買土地，俟土地上漲再賣掉分配獲利，共同投資僅
      為口頭約定，未立書據，亦未約定要登記於何人名下，伊
      等只負責各出資500萬元，至於投資之內容及土地均由被
      上訴人處理等語（見原審卷第107頁、第103頁)。是關於
      兩造共同投資之法律關係, 乃如上訴人所述，係「一起投
      資」、「共同投資」，各處於平等之地位，而「一起共同
      投資」，被上訴人等關於投資購地所為，為兩造之共同行
      為，而非單獨受上訴人委任以處理上訴人之事務，是乃無
      對上訴人背信之可言，此並為檢察官於對被上訴人甲○○
      為不起訴處分時詳予認定在案（見原審卷第130頁反面處
      分書之記載）。又上訴人主張因被人違背任務致伊等受有
      損害，乃指被上訴人未適時將投資之計劃、標的進度、損
      益等資訊告知伊等，使伊等不能適時出脫持分，致受有各
      500萬元之損害云云（見本院卷第37頁）。然如上述，兩
      造所以合資購入系爭土地，乃源於傳聞該地附近縣府將遷
      建於此將變更為住宅區而增值出售獲利，而被上訴人等確
      亦已購買該處土地，其性質為「全體共有」，縱有未能出
      售獲利之損害，則為其後未能如願變更增值所致，與被上
      訴人是否適時告知其進度等無關，而上訴人於本質上「全
      體共有」之系爭土地之500萬元變形利益依然存在，如被
      上訴人所言，只為「一時套牢」，上訴人逕認伊等因此即
      各有500萬元之損害，尚非有據，是於本院追加依委任之
      法律關係，請求被上訴人等各賠償500萬元及其遲延利息
      ，為無理由。又依兩造共同投資計劃，乃一起共同購入土
      地俟增值出售再分配獲利，並非逕將土地持分移轉予各投
      資人。而各出資人之出資，確均已用之於購入系爭土地，
      而非由被上訴人持有中，雖被上訴人乙○○處理兩造間之
      本件投資糾紛時，主張將土地持分登記於各投資人名下，
      因有人反對，主張取回投資款，但無人願提出現金處理
      而作罷，因此關於系爭投資土地之處理，乃牽延未決，已
      如上述，則上訴人以被上訴人未將土地持分登記於其名下
      ，即認其違反契約債務而聲明解除兩造之投資契約，依解
      除契約或不當得利之法律關係，請求被上訴人等返還其原
      本投入之500萬元並加計法定遲延利息，亦非有據，均不
      應准許。
  八綜上所述，上訴人依據侵權行為損害賠償、委任契約之法律
    關係、解除契約回復原狀請求權或不當得利返還請求權，請
    求被上訴人連帶給付上訴人各500萬元及其法定遲延利息，
    均無理由，應予駁回。原審因而為上訴人敗訴之判決，依法
    並無不合。上訴意旨仍執陳詞，並為訴之追加，請求予以廢
    棄，暨判如上開聲明所示，均無理由，其上訴及追加之訴，
    均予駁回。追加之訴，既經駁回，其此部分假執行之聲請，
    失所附麗，應併予駁回。
  九本件事證已臻明確，兩造其餘主張、抗辯暨攻擊防禦方法，
    經審酌均於判決結果無影響，爰不一一論述，附此敘明。
    據上論結，本件上訴為無理由，依民事訴訟法第449條第1項
    、第78條、第85條第1項前段，判決如主文。
中    華    民    國    97    年    6     月    24    日
                        民事第三庭審判長法  官  陳照德
                                        法  官  李平勳
                                        法  官  朱  樑
以上正本係照原本作成。
如對本判決上訴，須於收受判決送達後20日內向本院提出上訴書
狀，其未表明上訴理由者，應於提出上訴後20日內向本院提出上
訴理由書（須按他造人數附具繕本）。
上訴時應提出委任律師為訴訟代理人之委任狀。具有民事訴訟法
第466條之1第1項但書或第2項之情形為訴訟代理人者，另應附具
律師及格證書及釋明委任人與受任人有該條項所定關係之釋明文
書影本。
                                        書記官  陳妙瑋
中    華    民    國    97    年    6     月    26    日
                                                      Ａ


司法院資訊處製作；財團法人民間司法改革基金會備份。
